【裁判字號】    89,判,27
【裁判日期】    890107
【裁判案由】    營利事業所得稅
【裁判全文】
行  政  法  院  判  決                              八十九年度判字第二七號
    原      告  力鵬營造有限公司
    代  表  人  乙○○
    訴訟代理人  甲○○
    被      告  財政部臺灣省北區國稅局
右當事人間因營利事業所得稅事件，原告不服行政院中華民國八十七年十一月十一日
台八七訴字第五五七二九號再訴願決定，提起行政訴訟。本院判決如左︰
    主  文
原告之訴駁回。
    事  實
緣原告民國八十二年度營利事業所得稅結算申報，關於營業收入、營業成本項下之誤
餐費、消耗品、折舊及營業費用項下之保險費等部分，不服被告之初查核定，申經復
查結果，未准變更，訴經財政部訴願決定將原處分關於折舊及保險費部分均撤銷，由
原處分機關另為處分，其餘訴願駁回。原告就營業收入部分，向行政院提起再訴願亦
遭駁回，遂提起本訴。茲摘兩造訴辯意旨於次：
原告起訴意旨略謂︰一、查原告雖係屬營造業，但所承包之工程大部份為公家機關，
其完工比例均由發包機關根據實際完工程度予以支付工程款，故原所申報之全年營業
收入新台幣三○七、五七八、○九三元乃實際按完工比例計算所得，前經檢附工程技
師之報告可查，倘仍有疑義，仍可向發包單位查詢，現被告根據所得稅查核準則第二
十四條規定之工程成本比例法，以投入成本占估計總成本之比例計算，雖為該準則所
規定，但其反推計算之營業收入與實際之完工比例截然不同，不能代表真實之完工程
度。同時，長期工程之進行，其所估計之總成本，自隨工程年度之進行而隨時增減修
改之，被告以第一年之總成本作為以後年度之計算基礎而未隨估計之變動而變動，亦
未查核其憑證是否足夠或超耗等情形，實有不妥。二、縱然被告以上述所得稅查核準
則之規定，按原告所提供之當年度成本占估計之總成本，自行調整計算其營業收入，
則其營業毛利是否亦應按原告原先所估計之毛利率計算，始符合公平原則。三、再者
，查原告所提供之帳冊、憑證等齊全，除設有總分類帳、現金簿外，另設有原物料明
細帳，亦編有材料耗用明細表等，並均按各工程別分別予以計算，並無混淆，所附憑
證，皆得以與工程合約等相互勾稽，足以核實認定，現被告除未按原告原先估計之毛
利率核定外，更以同業利潤標準核定其成本，並逕以其計算毛利，實難令人誠服。請
按原告原申報之營業收入及營業成本，核實認定，撤銷一再訴願決定及原處分。
被告答辯意旨略謂︰一、按「營利事業承包工程之工期在一年以上者，有關工程損益
之計算，應採完工比例法。．．．。第一項所稱完工比例，可採下列方法計算之：一
工程成本比例法，即按投入成本佔估計總成本之比例計算。．．．。」為營利事業所
得稅查核準則（以下簡稱查核準則）第二十四條第一項及第四項所明定。本件原告係
土木包工業，其八十二年度營利事業所得稅結算申報依本年度開立統一發票金額申報
營業收入新台幣（下同）三○二、八一五、一二八元，被告原核定以其所承包之中華
工程股份有限公司新天輪火力發電計畫第Ａ標進水口工程（下稱編號七八－一工程）
於八十二年度完工（該工程依八十一年度製造成本得知追加款項為三五四、○○○元
、二八、三二○、○○○元及一○、四七五、八二四元，截至上期已認列收入為一五
九、五一三、七七八元）、中華工程股份有限公司行政院國軍退除役官兵輔導委員會
台北榮民總醫院立體停車場（下稱編號八一－一工程，截至上期已認列收入為九、一
六二、二九一元）、台電台中施工處台中發電廠第五－八號機循環水出口暗渠工程（
下稱編號八二－一工程）及榮工處三義施工處三義一號隧道新建穿越高速公路段工程
（下稱編號八二－二工程）尚未完工，乃依完工比例法調增營業收入二五、九一四、
六五○元，核定營業收入為三二八、七二九、七七八元。經核原核定係依各工程已投
入成本占其申報之估計總成本之比例，計算各工程完工比例，再依各該完工比例按工
程包價而調整增列其營業收入，揆諸前揭規定，並無不合，請予維持；且經查原告所
提示之製造成本明細表仍以工程結構名稱非以材料名稱編製，又原告僅提示材料耗用
分析表，至有關材料之進、銷、存表迄未提示供核，致其所提示之監督報告仍難採據
，所訴洵無足採。二、按「申請復查，為提起訴願以前必先踐行之程序，若不經過復
查而逕為行政爭訟，即非法之所許。」經查本件原告復查補充理由書並未對營業成本
依法核定部分及核定之毛利表示不服，併予陳明。且本件原告仍以工程結構名稱編製
成本明細表均未以材料品名編製，且材料分類明細帳中發現部分材料未具數量而僅列
金額之情形，致部分工程（七八－一及八二－三工程）之營業成本無從勾稽查核，原
告並未就營業成本無法查核部分補提示具體事證俾憑查核，又本期申報已完工程其中
屬於以前年度投入之成本資料迄未提示供核是該等工程之營業成本仍應依同業利潤標
準核定，所訴不足採。原處分及所為復查、訴願、再訴願決定並無違誤，請准判決駁
回原告之訴。
    理  由
按營利事業承包工程之工期在一年以上者，有關工程損益之計算，應採完工比例法；
所稱完工比例法，可採工程成本比例法，即按投入成本占估計總成本之比例計算，為
查核準則第二十四條第一項前段及第四項第一款所規定。本件原告係土木包工業，其
八十二年度營利事業所得稅結算申報依本年度開立統一發票金額申報營業收入三○二
、八一五、一二八元，原查以其中華工程股份有限公司新天輪火力發電計畫第Ａ標進
水口工程（下稱編號七八－一工程）於八十二年度完工（該工程依八十一年度製造成
本得知追加款項為三五四、○○○元、二八、三二○、○○○元及一○、四七五、八
二四元，截至上期已認列收入為一五九、五一三、七七八元）、中華工程股份有限公
司行政院國軍退除役官兵輔導委員會台北榮民總醫院立體停車場（下稱編號八一－一
工程，截至上期已認列收入為九、一六二、二九一元）、台電台中施工處台中發電廠
第五－八號機循環水出口暗渠工程（下稱編號八二－一工程）及榮工處三義施工處三
義一號隧道新建穿越高速公路段工程（下稱編號八二－二工程）尚未完工，乃依完工
比例法調增營業收入二五、九一四、六五○元，核定營業收入為三二八、七二九、七
七八元。原告以其各工程之進度係依現場監工、主任技師按實際進度，至年終時予以
正確評估，非如原查隨意調高工程收入云云，申經復查結果，以原查係依各工程已投
入成本占其申報之估計總成本之比例，計算各工程完工比例，再依各該完工比例按工
程包價而調整增列其營業收入，徵諸行為時查核準則第二十四條第一項及第四項規定
，並無不合，乃未准變更。原告以經請工地技師就系爭工程進度實地勘察，按完工比
例計算之實際營收應為三○七、五七八、○九三元云云，訴經財政部、行政院一再訴
願決定除持與原處分相同之論見外，並以其檢具之系爭工程進度報告書並未有已投入
材料耗用明細及材料明細帳等證據資料供核，尚難採信，遂駁回其訴願、再訴願。揆
諸首揭規定，均無違誤。茲原告起訴仍執前詞爭執，除原決定業已論明者外，查「營
利事業承包工程之工期在一年以上，有關工程損益之計算，應採完工比例法。．．．
第一項所稱完工比例，可採下列方法計算之：一、工程成本比例法，即按投入成本占
估計總成本之比例計算。二、工時進度比例法．．．。三、產出單位比例法．．．。
」為營利事業所得稅查核準則第二十四條第一項及第四項所明定。故原告系爭工程工
期在一年以上者自應依完工比例法認列收入，經查原告原申報收入三○二、八一五、
一二八元僅以已收工程款（即開立發票金額）入帳自有未合，被告按上項規定核定收
入，應無不當。而所稱完工比例法有工程成本比例法、工時進度比例法及產出單位比
例法為營利事業所得稅查核準則第二十四條及財務會計準則公報第十一號「長期工程
合約之會計處理準則」第六條所明定，被告按工程成本比例法計算系爭營業收入為原
告所不爭，雖主張以此推算之營業收入與實際完工比例截然不同，實際完工比例應以
工程技師出具之報告為準（營業收入應為三○七、五七八、○九三元）一節，經查工
程技師之鑑定並非一般公認會計原則所列舉之方式亦非查核準則所許，且原告並無提
示佐證該比例之帳證或資料，僅以技師報告為憑己難採認。再者，依原告於此行政訴
訟中提示之「八十二年度各項工程預計製造成本概略表」、「八十二年度完工程收入
及製造成本分析明細表」、「八十二年度未完工程收入及製造成本分析明細表」、「
八十二年度完工程耗用製造成本等明細表」、「八十二年度未完工程耗用製造成本等
明細表」、「各工程材料耗用明細表」所計得之完工比例，與被告核定之比例，尚無
不符，致工程技師之報告猶難採據。至其編號七八－一工程，依原告編製之「八十二
年各項工程預計製造成本概略表」備註欄載明完工（依查核準則計算之完工比例超過
百分之百），則本年度完工比例為百分之百，是被告依百分之百核認該工程營業收入
為一七六、五○三、八○四元，扣除截至上期已認列收入一五九、五一三、七七八元
及本期申報收入六、七九五、八二五元，調增該工程營業收入一○、一九四、二二一
元，經核並無不當。另其編號八一－一工程、八二－一工程及八二－二工程，被告核
定之完工比例，主要依據原告申報數計得（即投入成本依原告申報「八十二年度未完
工程收入及製造成本分析明細表」之投入製造成本＋被告核定調增成本＼估計總成本
依原告申報「八十二年各項工程預計製造成本概略表」預計總成本數），其計算公式
核與查核準則第二十四條規定，尚無不合。又系爭三工程之成本，並無以同業利潤標
準核定情形，且因原告於再訴願階段並未對營業成本部分聲明不服而告確定，依此確
定金額計得之比例，即不得再行爭執。是其所舉材料耗用明細表是否屬實，即無審酌
之必要。至所訴核定估計總成本未隨工程進行而隨時增減乙節，經核原告所舉「八十
二年各項工程預計製造成本概略表」亦未主張有此變動。所訴亦不足採。其起訴意旨
難謂有理，應予駁回。
據上論結，本件原告之訴為無理由，爰依行政訴訟法第二十六條後段，判決如主文。
中    華    民    國     八十九      年      一      月       七        日
                    行 政 法 院 第 五 庭
                                審 判 長 評  事      廖  政  雄
                                         評  事      趙  永  康
                                         評  事      沈  水  元
                                         評  事      林  清  祥
                                         評  事      姜  仁  脩
右  正  本  證  明  與  原  本  無  異
                                         法院書記官  郭  育  玎
中    華    民    國     八十九      年      一      月       七        日


司法院資訊處製作；財團法人民間司法改革基金會備份。
